臺灣桃園地方法院民事判決
109年度醫字第14號
原      告  陳志峰  

訴訟代理人  廖希文律師
被      告  聯新國際醫院即張煥禎

            陳宏龍  
上二人共同
訴訟代理人  謝聰文律師
上列當事人間請求損害賠償事件，於民國111年3月17日辯論終結
，本院判決如下：
    主  文
一、原告之訴駁回。
二、訴訟費用由原告負擔。
    事  實
壹、程序事項：
    按當事人死亡者，訴訟程序在有繼承人、遺產管理人或其他
    依法令應續行訴訟之人承受其訴訟以前當然停止；惟於有訴
    訟代理人時不適用之。民事訴訟法第168條、第173條分別定
    有明文。本件起訴時原以陳志峰為原告，嗣陳志峰於本院審
    理中即於民國111年2月2日死亡，但因原告陳志峰前已於109
    年12月31日委任廖希文律師為訴訟代理人（見本院卷第三33
    頁），是依民事訴訟法第173條規定，即不停止訴訟，附此
    敘明。
貳、實體事項：
一、原告主張：
  ㈠緣原告於107年12月5日因身體不適，至被告聯新國際醫院即
    張煥禎(下稱被告醫院)就診，由該院神經外科醫師即被告醫
    師(下稱被告醫師)主治，並經診斷為「第五腰椎第一薦椎椎
    間盤突出症」，被告醫師並建議原告進行手術治療，故原告
    即配合於同日住院，並於隔日接受「腰椎第五節薦椎第1節
    腰薦脊椎融合術」，經開刀手術並住院4日後，於107年12月
    8日出院。然原告經上開手術及後續治療後，相關不適之症
    狀不但並未改善，反而有加劇之情形，因而原告於107年12
    月29日回診，並向被告醫師質疑診療結果，然卻衍生成妨礙
    醫療行為，原告就此承受更多痛苦與壓力。嗣於108年5月8
    日原告因身體疼痛難耐，再至訴外人仁愛醫療財團法人大里
    仁愛醫院(下稱仁愛醫院)就診，並經訴外人吳啟明醫師診治
    ，診斷為「第三腰椎至第一薦椎椎間盤變質併脊椎狹窄」，
    且質疑原告先前為何未就第三、四節腰椎一併處置，僅就第
    五節腰椎與第一節薦椎進行手術治療，導致原告症狀始終未
    見改善，是原告即於該院再施以「第三至五腰椎後位減壓，
    融合及椎體護架置入術，第三腰椎至第一薦椎後位及金屬内
    固定手術，及骨植入術」，並於住院6天後復原出院。
　㈡又原告於109年3月31日，再至被告聯新國際醫院請求就先前1
    07年12月間之相關診療行為，開立診斷證明書，並經被告聯
    新國際醫院之神經外科醫師即訴外人徐文星醫師，開立診斷
    證明書，然其中卻記載「診斷：腰椎椎間盤移位、腰椎第三
    -四-五節脊椎滑脫症、持續性憂鬱症」等語，不僅莫名將與
    神經外科無關之「持續性憂鬱症」記載其上，且其記載之「
    腰椎第三-四-五節脊椎滑脫症」亦與被告醫師先前所診斷與
    進行之手術内容不符，顯有掩飾被告聯新國際醫院醫療過失
    之虞，併此敘明。承上，被告醫師於107年12月間為原告所
    進行之診治及醫療行為，漏未察覺原告另有腰椎第三、四節
    之患疾，並加以治療，顯不符當時一般醫療水準，已違反醫
    療法第82條第1項規定之注意義務而有過失，應已成立侵權
    行為，而被告聯新國際醫院自應負僱用人之連帶損害賠償責
    任。
  ㈢原告就此受有醫療費用：8萬5,838元、看護費用：6萬6,000
    元、薪資損失：27萬6,100元及精神慰撫金75萬元，總計117
    萬7,938元。故原告爰依醫療法第82條、民法第184條、第18
    5條、第193條及第195條，請求被告醫師及聯新國際醫院負
    損害賠償之責。並聲明：被告應連帶給付原告117萬7,938元
    及自起訴狀繕本送達翌日起至清償日止，按週年利率百分之
    五計算之利息。訴訟費用由被告連帶負擔。
二、被告則以：
  ㈠經查，原告提起系爭訴訟係主張其於107年12月5日，經被告
    醫師診斷患有「第五腰椎第1薦椎椎間盤突出症」，並於同
    年月6日接受「腰椎第五節薦椎第1節腰薦脊椎融合術」。後
    其再於108年5月8日前往訴外人仁愛醫院就診，並經訴外人
    吳啟明醫師診斷患有「第三腰椎至第1薦椎椎間盤變質併脊
    椎狹窄症」，嗣再接受「第三至第五腰椎後位減壓，融合及
    錐體護架置入術，第三腰椎至第1薦椎後位及金屬内固定手
    術，及骨執入術」。是以，不論原告上開所稱於108年5月間
    之症狀是否屬自身之病程變化所致，或是否有無再施予其他
    手術之必要，惟就其主張被告醫師或有醫療過失乙節，仍應
    以107年12月5日診斷之病症當否、所施行「腰椎第五節薦椎
    第1節腰薦脊椎融合術」適否等，為本事件之判斷基礎。
　㈡又就原告主張所受損害部分，僅就看護費用不爭執。另就醫
    療費用應為原告施行系爭手術所必要之花費，不可請求。薪
    資損失部分，原告應先舉證其原先確有工作薪資收入。並聲
    明：原告之訴駁回。訴訟費用由原告負擔。
三、經查，原告於107年12月5日至被告聯新國際醫院就診，並經
    被告醫師診斷為「第五腰椎第一薦椎椎間盤突出症」，後於
    隔日接受「腰椎第五節薦椎第1節腰薦脊椎融合術」，並於1
    07年12月8日出院。原告後因身體疼痛難耐，於108年5月8日
    至訴外人仁愛醫院就診，並經訴外人吳啟明醫師診斷為「第
    三腰椎至第一薦椎椎間盤變質併脊椎狹窄」，並接受「第三
    至五腰椎後位減壓，融合及椎體護架置入術，第三腰椎至第
    一薦椎後位及金屬内固定手術，及骨植入術」等情，有原告
    於被告醫院、訴外人仁愛醫院診斷治療之病歷在卷可稽（參
    本院卷第25至120頁、第125至281頁），且為兩造所不爭執
    ，應可信為真實。
四、原告主張被告醫師有醫療過失之情形，致原告於接受系爭手
    術後，病情惡化，並於仁愛醫院再次進行手術，而受有相當
    損失之情形，經被告以前詞至辯，參以兩造之陳述，可知本
    案之爭點為：㈠被告醫師是否有違反醫療上必要注意義務，
    而有醫療過失之情事？㈡如有，原告是否因此受有損害？該
    損害結果與被告之醫療行為間有無因果關係？㈢原告請求被
    告連帶給付損害賠償，有無理由？茲分述如下：
  ㈠被告醫師是否有違反醫療上必要注意義務，而有醫療過失之
    情事？
  ⒈按「當事人主張有利於己之事實者，就其事實有舉證之責任
    」，民事訴訟法第277條前段定有明文。又按「因故意或過
    失，不法侵害他人之權利者，負損害賠償責任。故意以背於
    善良風俗之方法，加損害於他人者亦同。」、「違反保護他
    人之法律，致生損害於他人者，負賠償責任。」，民法第18
    4條第1項、第2項分別定有明文。惟民法第184條第1項前段
    規定侵權行為，以故意或過失不法侵害他人之權利為成立要
    件，故主張對造應負侵權行為責任者，應就對造之有故意或
    過失，負舉證責任（最高法院58年台上字第1421號判例意旨
    參照）。另按「醫療業務之施行，應善盡醫療上必要之注意
    。醫療機構及其醫事人員因執行業務致生損害，以故意或過
    失為限，負損害賠償責任。」，醫療法第82條亦有明定。再
    所謂過失，指行為人雖非故意，但按其情節應注意，並能注
    意，而不注意。過失之有無，應以行為人是否怠於善良管理
    人之注意義務為斷（最高法院19年上字第2746號判例意旨參
    照）。此所謂善良管理人之注意義務，指一般具有相當知識
    經驗且勤勉負責之人，在相同之情況下是否能預見並避免或
    防止損害結果之發生為準，其注意之程度應視行為人之職業
    性質、社會交易習慣及法令規定等情形而定，以醫師從事醫
    療行為而言，其注意程度應視該醫療行為是否合乎當時之醫
    療常規、水準定之。又醫事人員如依循一般公認臨床醫療行
    為準則，正確地保持相當方式與程度之注意，即屬已為應有
    之注意。再醫療行為屬可容許之危險行為，且醫療之主要目
    的在於治療疾病或改善病患身體狀況，但同時必須體認受限
    於醫療行為之有限性、疾病多樣性，及人體機能隨時可能出
    現不同病況變化等諸多變數之交互影響，在採取積極性醫療
    行為之同時，往往伴隨其他潛在風險之發生，因此有關醫療
    過失判斷重點應在於實施醫療之過程，而非結果，即法律並
    非要求醫師絕對須以達成預定醫療效果為必要，係著眼於醫
    師在實施醫療行為過程中恪遵醫療規則，善盡其注意義務；
    如醫師實施醫療行為已符合醫療常規，而病患未能舉證醫師
    實施醫療行為過程中有何疏失行為之存在，即難認醫師有不
    法侵權行為之賠償責任可言。
  ⒉原告主張被告醫師於系爭醫療行為之診斷及進行有醫療過失
    之情形，經本院送請衛生福利部醫事審議委員會（下簡稱醫
    審會）加以鑑定，此有衛生福利部111年1月10日衛部醫字第
    1111660152號書函及醫審會第0000000號鑑定書1份在卷可參
    （見本院卷第三49至358頁）。茲將本院之鑑定事項及醫審
    會之鑑定結果說明如下：
  ①被告醫師於107年12月5日診斷病人（即原告）患有「第五接
    椎第一薦椎椎間盤突出症」，該診斷是否正確？
  ⑴鑑定意見為：
  椎間盤突出症，係因椎間盤突出擠壓周圍組織及神經，造成
    神經根壓迫導致神經性疼痛，症狀為下背痛、單侧或雙側腳
    疼痛、麻木、無力，嚴重時無法行走。椎間盤突出症之部位
    及程度變化很多，臨床上會視病人疼痛部位及臨床症狀表現
    ，結合影像檢查（檢查方法包括腰椎X光、磁振造影或電腦
    斯層掃描）。
  依病歷紀錄，107年11月24日病人至聯新國際醫院神經外科陳
    宏龍醫師門診就診，主訴2年多前開始下背疼痛，疼痛輻射
    至右臀，陳醫師給予口服藥物【鎮痛消炎Ponstan(500mg/ta
    b，1顆，8小時1次）、肌肉鬆弛劑Solaxin(200mg/tab，1顆
    ，1天3次）】治療，並安排腰椎X光檢查，其結果顯示腰椎
    第四、五節及腰椎第五節、薦椎第一節滑脫，另安排腰椎磁
    振造影(MRI)檢查。12月5日病人接受腰椎磁振造影檢查，其
    報告為「腰椎第三、四節至腰椎第五節及薦椎第一節椎間盤
    突出，合併腰椎第三、四節至腰椎第五節及薦椎第一節神經
    孔狹窄」。而依所附醫療影像光碟，其X光及磁振造影檢查
    結果顯示腰椎第三、四節狹窄程度輕微，腰椎第四節至薦椎
    第一節顯著狹窄，病人「下背疼痛，疼痛輻射至右臀」之症
    狀為第四腰椎至第一薦椎椎間盤突出症及脊椎狹窄症，因此
    陳醫師診斷病人患有「第五腰椎第一薦椎椎間盤突出症」，
    此診斷正確。
  ⑵是依上開鑑定意見，原告當時所受之疼痛，確實係被告醫師
    所診斷之「第五腰椎第一薦椎椎間盤突出症」所導致，被告
    就原告症狀所為之診斷應無過失情形。
  ②承上，被告醫師因此為病人實施「腰椎第五節薦椎第一節腰
    薦脊椎融合」手術，醫師決定施作及施作過程中有無任何遠
    反醫療常規之情形？
  ⑴鑑定意見為：
  如上開鑑定意見㈠之說明，陳醫師診斷病人患有「第五腰椎第
    一薦椎椎間盤突出症」，而椎間盤突出症之治療方式，包括
    藥物、復健治療及手術治療。手術治療主要為將壓迫脊神經
    之椎間盤切除進行減壓，以減缓疼痛、麻木，並改善肌肉痠
    軟無力。故陳醫師決定施行「腰椎第四節、第五節與薦椎第
    一節椎板切除手術，腰椎第五節及薦椎第一節腰薦脊椎融合
    術」，其手術決定符合醫療常規。
  107年12月5日病人至陳醫師門診回診，經诊斷為「第五腰椎
    第一薦椎椎間盤突出症」，同意手術，並轉住院治療。當日
    18：50病人住院，19：00簽署脊椎手術同意書，内容記載「
    疾病名稱：腰薦椎間盤移位腰椎第五節、薦椎第一節，手術
    名稱：椎間盤切除術-腰椎」。而依手術紀錄，記載手術方
    法：「腰椎第四節、第五節與薦椎第一節椎板切除手術，腰
    椎第五節及薦椎第一節腰薦脊椎融合術」及術中影像簡圖顯
    示，其手術過程符合醫療常規。
  ⑵是依上開鑑定意見，被告醫師不僅診斷過程並無過失，就原
    告上開症狀，所為之後續治療及手術行為，均無過失之情形
    。
  ③病人於107年12月5日當時除患有「第五腰椎第一薦椎椎間盤
    突出症」外，病人之第三至第五腰椎是否有「第三腰椎至第
    一薦椎椎間盤變質併脊椎狹窄」或其他疾患？
  ⑴鑑定意見為：
  依107年12月5日病人之腰椎磁振造影檢查報告，為「腰椎第
    三、四節至腰椎第五節及薦椎第一節椎間盤突出，合併腰椎
    第三、四節至腰椎第五節及薦椎第一節神經孔狹窄」，加上
    病人所呈現下背痛輻射至右臀之症狀，當時確患有「第三腰
    椎至第一薦椎椎間盤變質併脊椎狹窄」。
  病人當時雖患有「第三腰椎至第一薦椎椎間盤變質併脊椎狭
    窄」，但依107年12月5日之腰椎磁振造影醫療影像光碟判斷
    ，其腰椎第三、四節狹窄程度輕微，並不需於當時進行減壓
    手術，而腰椎第四節至薦椎第一節狭窄程度顯著，符合醫療
    常規之手術作法，包含對腰椎第四節至薦椎第一節進行減壓
    之手術步驟，故陳醫師施行「腰椎第四節、第五節與薦椎第
    一節椎板切除手術，腰椎第五節薦椎及第一節腰薦脊椎融合
    術」，符合醫療常規。
  因本案病人腰椎第三節至薦椎第一節並無顯著滑脫現象，因
    此不需要同時施作「第三至第五腰椎融合及椎體護架置入，
    第三腰椎至第一薦椎後位及金屬内固定骨植入」等各項手術
    。病人若於「腰椎第四節、第五節及薦椎第一節椎板切除手
    術，腰椎第五節薦椎及第一節腰薦脊椎融合」手術後，仍持
    續疼痛未改善，始應再施行「第三至第五腰椎後位減壓，融
    合及椎體護架置入，第三腰椎至第一薦椎後位及金屬内固定
    ，骨植入」等各項手術。此等手術於當時並無緊急性及必要
    性。
  ⑵是依上開鑑定意見，原告雖於被告醫師診斷時，已患有「第
    三腰椎至第一薦椎椎間盤變質併脊椎狹窄」之症狀，然當時
    就該等症狀無須進行任何手術治療，且當時原告該部分之症
    狀仍無嚴重致需進行「第三至第五腰椎融合及椎體護架置入
    ，第三腰椎至第一薦椎後位及金屬内固定骨植入」等手術即
    其後於訴外人仁愛醫院所進行之手術，而原告是否須再接受
    後續手術，均取決於原告於經歷系爭手術後，是否仍未改善
    其相關疼痛症狀，始有在進行之必要。倘當時被告醫師未顧
    及原告病況即施行無必要性之手術，其醫療過程始有過失。
  ④訴外人吳啟明醫師於108年5月8日所診斷病人有「第三腰椎至
    第一薦椎椎間盤變質併脊椎狹窄」之病症，該診斷是否正確
    ？此病症是否與107年12月5日之情形相同？是否應施作「第
    三至第五腰椎後位減壓，融合及椎體護架置入，第三腰椎至
    第一薦椎後位及金屬内固定，骨執入」等各項手術？該等手
    術於當時是否有實施之緊急性、必要性？
  ⑴鑑定意見為：
  108年4月10日病人至吳醫師門診就診時，主訴脊椎手術後持
    續下背無力、痛、痠，此所呈現之術後下背痛症狀，加上4
    月17日所進行之腰椎磁振造影檢查結果，吳醫師診斷為「第
    三腰椎至第一薦椎椎間盤變質併脊椎狭窄」，此診斷正確。
  上開病症與107年12月5日之情形不同。經比較前後2次腰椎磁
    振造影（107年12月5日及108年4月17日），於腰椎第四節至
    薦椎第一節位置，第1次手術進行椎板切除後，來自神經後
    方之壓迫已解除，但於腰椎第四節至第五節，來自神經前方
    之壓迫仍存在。
  107年12月6日醫師施行「腰椎第四節、第五節與薦椎第一節
    椎扳切除手術，腰椎第五節及薦椎第一節腰薦脊椎融合」之
    第1次手術後，病人下背無力、痛、痠症狀未改善，108年4
    月17日腰椎磁振造影檢查結果顯示腰椎第三、四節及腰椎第
    四、五節狹窄，吳醫師診斷為「第三腰椎至第一薦椎椎間盤
    變質併脊椎狹窄」，因此應施行「第三至第五腰椎後位減壓
    ，融合及椎體護架置入，第三腰椎至第一薦椎後位及金屬内
    固定，骨植入」等手術。
  該手術於當時有必要性。腰椎狹窄所造成之症狀，雖會造成
    病人身體不適，但並不會致命或致嚴重功能障礙，因此無緊
    急性。
  ㈡是綜上上開鑑定意見，可認原告於系爭手術後，仍持續有下
    背無力、痛、痠等症狀，係因「第三腰椎至第一薦椎椎間盤
    變質併脊椎狭窄」所造成，該等症狀與被告醫師所診斷之症
    狀與手術並不相同，且原告前後所接受的兩次手術，皆有進
    行之必要性。是以，據醫審會上開鑑定意見，被告醫師為原
    告所進行之診療過程及系爭手術，均符合醫療常規，並無違
    反相關醫療規定及有醫療過失之情形，難認被告醫師所為之
    醫療處置有所疏失，且亦無其他積極證據，足以認定被告醫
    師存有違反醫療常規之情形，是認原告主張應屬無據。
五、綜上所述，被告醫師，對原告所為之醫療處置，未有積極證
    據足以認定違反醫療常規等情事，或有違反醫療法第82條規
    定等情事，則原告依民法第184條第1項前段、第185條、第1
    93條第1項、第195條第1項侵權行為法律關係，請求被告醫
    師與被告醫院連帶負損害賠償責任部分，應無所據，應予駁
    回。
六、本件事證已臻明確，兩造其餘攻擊防禦方法及舉證，與本判
    決結果不生影響，自無另逐一論列之必要，併予敘明。
七、據上論結，原告之訴為無理由，爰依民事訴訟法第78條規定
    ，判決如主文。

中　　華　　民　　國　　111 　年　　4 　　月　　18　　日
                  民事第三庭  法　官　林靜梅
以上正本係照原本作成。
如對本判決上訴，須於判決送達後 20 日內向本院提出上訴狀。
如委任律師提起上訴者，應一併繳納上訴審裁判費。
中　　華　　民　　國　　111 　年　　4 　　月　　18　　日
                              書記官　劉寶霞